臺灣橋頭地方法院民事判決
111年度訴字第366號
原      告  許茜甯  

訴訟代理人  薛西全律師
            李吟秋律師
被      告  李約增  

訴訟代理人  黃呈熹律師
複  代理人  黃頌善律師
上列當事人間請求返還土地等事件，本院於民國111年11月4日言
詞辯論終結，判決如下：    
    主  文
被告應給付原告新臺幣壹仟壹佰肆拾玖元，及自民國一百一十一
年六月十七日起至清償日止，按年息百分之五計算之利息；並應
自民國一百一十一年三月二十一日起至返還如附圖所示坐落高雄
市○○區○○段○○○○○○地號土地上藍色斜線部分面積二點零八平方公
尺之土地之日止，按年給付原告依所占用面積以當年度申報地價
年息百分之六，再乘以六分之一計算之金額。
原告其餘之訴駁回。
訴訟費用由被告負擔二百分之一，餘由原告負擔。
本判決第一項前段部分，得假執行；但被告如以新臺幣壹仟壹佰
肆拾玖元為原告預供擔保，得免為假執行。本判決第一項後段部
分，得假執行；但被告如以已到期之金額為原告預供擔保，得免
為假執行。    
    事實及理由
一、原告主張：㈠伊係坐落高雄市○○區○○段000000地號土地(下稱
    791-36地號土地)之所有權人，被告所有之同段801地號土地
    (下稱801地號土地)及其上門牌號碼高雄市○○區○○路000號房
    屋（下稱系爭建物）位於791-36地號土地之東側，被告於系
    爭建物之西側牆壁(下稱系爭牆壁)加裝鐵皮浪版(下稱系爭
    浪板)，且系爭建物之系爭牆壁外西側亦有水溝(下稱系爭水
    溝)，系爭浪板及水溝(下合稱系爭地上物)無權占用伊所有
    之791-36地號土地，已侵害伊之所有權，並妨礙伊使用土地
    ，伊自得依民法第767條第1項規定，請求被告拆除系爭地上
    物，及將水溝填平，並返還所占用之土地。又被告係故意越
    界而無權占用791-36地號土地，被告所為顯係不法侵害原告
    對791-36地號土地之所有權，自構成侵權行為，爰依民法第
    184條第1項前段、第213條第1項規定，請求被告回復原狀。
    被告所有之系爭地上物占用791-36地號土地，既無正當權源
    ，乃無法律上之原因而受有利益，致伊受有不能使用791-36
    地號土地之損害，依民法第179條規定，伊得請求被告給付
    相當於租金之不當得利。791-36地號土地位於大社區繁榮地
    段，是以申報地價年息10％計算土地租金，應屬合理，爰請
    求被告給付自106年3月21日起至111年3月20日止之5年相當
    於租金之不當得利共計110,400元。另因每一年度之申報地
    價略有漲跌，無法於請求不當得利時即特定請求之金額，爰
    請求被告給付自111年3月21日起至返還所占用之土地之日止
    ，按791-36地號土地占用面積及當年度申報地價年息10％計
    算之金額。㈡另系爭建物係於68年間興建，被告係於96年間
    方買入系爭建物及坐落基地即801地號土地，伊係於80年間
    購入791-36地號土地，伊購買土地時，伊之前手即告知791-
    36地號土地與801地號土地係以基地界線為共同壁之中線，
    地界上之牆壁為「共同壁」，亦即相鄰之791-36地號土地及
    801地號土地暨系爭建物所有權人雙方約定以相鄰地界各退
    讓部分土地建立共同壁，供雙方興建房屋共同使用，以支撐
    各自興建之房屋，並可獲得較大之使用空間(下稱系爭共同
    壁搭建約定)，亦即系爭牆壁並非被告單獨所有，伊就系爭
    牆壁亦有一半之事實上處分權。詎被告未經伊同意，逕自將
    系爭牆壁開鑿10面窗，顯係故意侵害伊就系爭牆壁之事實上
    處分權，原告自得依民法第767條、第184條第1項前段規定
    ，請求被告應將系爭牆壁回復原狀後返還予伊。㈢791-36地
    號土地為袋地，與公路無適宜之聯絡，致無法為通常之使用
    ，且791-36地號土地之東、西、北三側均已興建建物，為通
    行至公路（即中山路）實有通行位於南側屬被告所有之坐落
    高雄市○○區○○段000地號土地(下稱802地號土地)之必要。又
    791-36地號土地為建地，臨802地號土地面寬約6米，依最高
    法院85年台上字第3141號、104年度台上字第256號判決要旨
    ，通行時自須將建築需求列入考量，並應考量其坐落建物之
    防火、防災、避難及安全需求，是以，為使791-36地號土地
    能為通常之使用，發揮袋地之經濟效用，實有通行802地號
    土地之全部範圍之必要。據聞被告將系爭建物出租予他人，
    被告亦同意該承租人將汽車停放於802地號土地，此恐影響
    原告通行權之行使，爰依民法第787條第1項規定，請求確認
    伊就被告所有之802地號土地有通行權存在，被告應容忍伊
    通行，並不得有妨礙原告通行之行為。且兩造之前手就系爭
    共同壁搭建之約定，尚包含802地號土地供791-36地號土地
    通行使用，且此通行狀態具公示作用，本於債權物權化，伊
    自亦得通行802地號土地等語，求為判決：㈠被告應將791-36
    地號土地上之系爭水溝拆除填平、系爭浪板拆除，及將791-
    36地號土地上系爭牆壁上窗戶填平後，將占用面積20平方公
    尺（以實際測量為準）土地返還予原告。㈡確認原告就被告
    所有之802地號土地（全部面積25平方公尺）有通行權存在
    ，被告應容忍原告通行，並不得有妨礙原告通行之行為。㈢
    被告應給付原告110,400 元，暨自民事變更聲明暨調解聲請
    狀繕本送達翌日起至清償日止，按年息5％計算之利息；被告
    另應給付自111年3月21日起至返還第一項聲明所示土地之日
    止，按791-36地號土地占用面積及當年度申報地價年息10％
    計算之金額。
二、被告則以：㈠系爭浪板並未占用791-36地號土地，系爭水溝
    雖占用791-36地號土地，然系爭水溝乃建商設置，非伊所設
    置，伊無處分權，原告請求伊拆除系爭浪板、拆除及填平系
    爭水溝，及返還該部分土地暨給付不當得利，自屬無據。㈡
    原告主張兩造之前手間有系爭共同壁搭建約定，原告就系爭
    牆壁有一半之事實上處分權，伊否認之。況系爭牆壁之西側
    未與任何建物連結，亦未占用原告所有之791-36地號土地，
    何來共同壁之說。從而，被告在自己所有之系爭建物之系爭
    牆壁開鑿10面窗，又何來侵害原告之事實上處分權，原告主
    張依民法第767條、第184條第1項前段規定，請求伊填平系
    爭牆壁上之窗戶，將系爭牆壁返還予原告，實屬無稽。㈢原
    告所有之791-36地號土地分割自同段791地號土地，依民法
    第789條第1項規定，縱令791-36地號土地為袋地，原告僅得
    通行791地號土地其他分割人之土地，不得通行伊所有之802
    地號土地。另原告主張系爭共同壁搭建約定尚包含802地號
    土地供791-36地號土地通行使用，且此通行狀態具公示作用
    ，本於債權物權化，原告自亦得通行802地號土地一節，伊
    否認之，原告應就此部分事實舉證證明，且縱有原告所述兩
    造之前手存有802地號土地供791-36地號土地通行之約定，
    兩造並非該約定之當事人，基於債之相對性，兩造並無繼受
    該約定，不得拘束兩造等語資為抗辯。並聲明：原告之訴駁
    回。
三、本院於111年11月4日言詞辯論期日協同兩造彙整不爭執事項
    如下(本院卷㈡第85至89頁)：
　　㈠不爭執事項：
      ⒈791-36地號土地為原告所有，791-36地號土地目前為空
        地。791-36地號土地分割自同段791地號土地。分割前
        之791地號土地因分割新增791-1至791-36地號土地。
      ⒉「791-38、791-29至791-35地號土地」、「791-12至791
        -21 地號土地」間有東西向之大社路28巷道路，該巷道
        往西在791-9地號土地上為南北向之巷道，向北通往大
        社路。
      ⒊791-36地號土地之北側由東往西依序與791-38、791-29
        、791-30地號土地相連，其東側與793、801地號土地相
        鄰，南側臨802、807-18地號土地，西側與803-4地號土
        地相鄰。791-36地號土地為袋地。
　　　⒋802、807-18地號土地之南側面臨高雄市大社區中山路。
      ⒌802地號土地為被告所有。801地號土地及系爭建物即其
        上同段269建號建物（即門牌號碼高雄市○○區○○路000 
        號房屋）係被告所有。系爭建物於70年9月11日興建完
        成，被告於96年6月12日（原因發生日期：96年5月30日
        ）以買賣為原因取得系爭建物及801、802地號土地所有
        權。
      ⒍系爭建物外西側及後方之排水溝非被告起造。
      ⒎原告未出資興建系爭建物。
    ㈡爭執事項：
      ⒈原告所有之791-36地號土地對被告所有之802地號土地有
        無通行權存在？其適當之通行方法為何？
      ⒉原告依民法第767條第1項前段、中段、第184條第1項前
        段規定，請求被告拆除系爭建物西側之系爭牆壁上之系
        爭浪板、填平系爭牆壁上之窗戶、以及拆除及填平系爭
        建物外西側之系爭水溝，暨返還被告以系爭地上物所占
        用之791-36地號土地，有無理由？
      ⒊原告依民法第179條、第184條第1項前段規定，請求被告
        給付以系爭地上物所占用791-36地號土地之相當於租金
        之不當得利，有無理由？
四、得心證之理由：
　　㈠原告所有之791-36地號土地對被告所有之802地號土地有無
      通行權存在？其適當之通行方法為何？
      ⒈按土地因與公路無適宜之聯絡，致不能為通常使用時，
        除因土地所有人之任意行為所生者外，土地所有人得通
        行周圍地以至公路。前項情形，有通行權人應於通行必
        要之範圍內，擇其周圍地損害最少之處所及方法為之；
        對於通行地因此所受之損害，並應支付償金，民法第78
        7條第1、2項定有明文；又因土地一部之讓與或分割，
        而與公路無適宜之聯絡，致不能為通常使用者，土地所
        有人因至公路，僅得通行受讓人或讓與人或他分割人之
        所有地。民法第789條之立法意旨，乃因土地所有人讓
        與土地之一部或分割土地時，就其可能造成不能與公路
        為適宜之聯絡之情形，為其能預見而得事先安排，土地
        所有人不能因自己之讓與或分割土地之任意行為，導致
        對當事人以外之其他土地所有人造成不測之損害。此法
        條所規定之通行權性質上乃土地之物上負擔，隨土地而
        存在，土地所有人將土地分割成數筆，同時或先後讓與
        數人，應仍有該法條規定之適用（最高法院89年度台上
        字第756號判決意旨參照）。
      ⒉查原告所有之791-36地號土地分割自791地號土地。分割
        前之791地號土地因分割新增791-1至791-36地號土地；
        「791-38、791-29至791-35地號土地」、「791-12至79
        1-21 地號土地」之間有東西向之大社路28巷道路，該
        巷道往西在791-9地號土地上為南北向之巷道，向北通
        往大社路；791-36地號土地之北側由東往西依序與791-
        38、791-29、791-30地號土地相連，其東側與793、801
        地號土地相鄰，南側臨802、807-18地號土地，西側與8
        03-4地號土地相鄰；791-36地號土地為袋地等情，為兩
        造所不爭執，並有791-36、791地號土地公務用登記謄
        本、地籍圖、正攝影像圖可稽(審訴卷第85頁、本院卷㈠
        第37至43頁、第135頁、卷㈡第23頁）。從而，791-36地
        號土地係由791地號土地分割而出，且791地號土地於該
        次分割新增791-1至791-36地號等36筆土地，與被告所
        有之802地號土地無涉，揆諸前揭說明，791-36地號土
        地之所有權人即原告如因分割與公路無適宜之聯絡，僅
        得主張自791-36地號土地北側相鄰之791-38、791-29、
        791-30地號土地通行，再經由「791-38、791-29至791-
        35地號土地」、「791-12至791-21 地號土地」之間之
        東西向大社路28巷道路，以及位於791-9地號土地上南
        北向之巷道，通往大社路為適宜之使用。因此，原告主
        張其對被告所有之802地號土地有通行權，被告應容忍
        原告通行802地號土地之全部範圍，並不得有妨礙原告
        通行之行為，即屬無據。
　　  ⒊原告另主張兩造之前手就系爭共同壁搭建約定，尚包含8
        02地號土地供791-36地號土地通行使用，且此通行狀態
        具公示作用，本於債權物權化，原告自得通行802地號
        土地等語，為被告所否認，自應由原告就此有利於己之
        事實負舉證之責。查原告就其所稱兩造之前手有系爭共
        同壁搭建約定，該約定包含得通行802地號土地之約定
        一節，始終未具體指出係何人之間於何時為系爭共同壁
        搭建約定之合意，自難採信。再依高雄市政府工務局(
        下稱工務局)111年9月15日函檢送之建築執照存根查詢
        結果顯示，系爭建物之基地為「大社區大社段952-6地
        號等1筆」，系爭建物於68年5月1日開始施工，同年11
        月17日竣工(本院卷㈠第253至261頁)，顯見系爭建物並
        未以791-36地號土地或其分割前之土地作為建築基地，
        且未見791-36地號土地或其分割前土地之所有權人就系
        爭建物之起造出具土地使用權同意書，是原告主張兩造
        之前手已合意成立系爭共同壁搭建約定，系爭牆壁之中
        心線位於791-36地號及801地號土地相鄰處之地籍線上
        ，並稱上開約定包含802地號土地供791-36地號土地通
        行等語，難認屬實。
　　　⒋另參酌791地號土地登記公務用謄本及異動索引(本院卷㈠
        第41至43頁)可知，分割前791地號土地與803、807地號
        土地於79年5月12日合併，並於同日分割得出791、791-
        1至791-36地號等37筆土地，而原告係於80年9月26日因
        買賣登記為791-36地號土地之所有權人(審訴卷第85頁)
        ，則在系爭建物於68年間開始建造當時，分割前之791
        地號土地仍屬共有之狀態，該土地嗣後於79年5月12日
        合併及分割後之土地筆數多達37筆，則原告僅泛稱兩造
        之前手有搭建共同壁之約定，該等約定尚包含802地號
        土地供791-36地號土地通行使用等語，卻未具體指出達
        成前開合意之契約當事人為何人，其前開主張自無足採
        信。
　　　⒌基上說明，原告主張其就791-36地號土地對於被告所有
        之802地號土地有通行權，為不足採。
　　㈡原告依民法第767條第1項前段、中段、第184條第1項前段
      規定，請求被告拆除系爭建物西側之系爭牆壁上之系爭浪
      板、填平系爭牆壁上之窗戶、以及拆除及填平系爭建物外
      西側之系爭水溝，暨返還被告以系爭地上物所占用之791-
      36地號土地，有無理由？
　　　⒈原告主張系爭地上物無權占用791-36地號土地，請求被
        告拆除系爭地上物、填平該等水溝及返還系爭地上物所
        占用791-36地號土地，另主張兩造之前手有合意成立系
        爭共同壁搭建約定，原告就系爭牆壁有一半事實上處分
        權，請求被告填平系爭牆壁上之窗戶等語，為被告所否
        認，並以前詞置辯。
　　　⒉原告請求被告填平系爭牆壁上之窗戶，及返還系爭牆壁
        部分：
　　　　查系爭建物並未以791-36地號土地或其分割前之791地
        號土地作為建築基地，且原告未證明有其所述之兩造前
        手間存有系爭共同壁搭建約定，已如前述。系爭牆壁及
        系爭浪板均未占用原告所有之791-36地號土地，791-36
        地號土地為空地，並未興建建物，業經本院會同兩造履
        勘現場及囑託高雄市政府地政局仁武地政事務所（下稱
        仁武地政事務所）測量明確，有勘驗筆錄、現場照片、
        仁武地政事務所繪製之土地複丈成果圖即附圖可稽（本
        院卷㈠第127至133頁、第139至159頁、第209頁）。原告
        復自陳其未出資興建系爭建物(本院卷㈡第87頁)，亦未
        證明其前手曾出資興建系爭建物，是系爭建物(包含系
        爭牆壁)為被告單獨所有。再者，791-36地號土地上既
        無建物，自無可能與系爭建物共用系爭牆壁，而以系爭
        牆壁為共同壁。從而，原告主張其就系爭牆壁為共同壁
        ，其有一半事實上處分權，進而請求被告填平系爭牆壁
        上之窗戶等語，洵無足採。
　　　⒊原告主張系爭地上物無權占用791-36地號土地，請求被
        告拆除系爭地上物、填平系爭水溝及返還系爭地上物所
        占用791-36地號土地部分：
　　　　⑴查系爭牆壁及浪板未占用原告所有之791-36地號土地
          ，系爭水溝占用791-36地號土地如附圖所示藍色斜線
          部分面積2.08平方公尺之土地等情，業經本院會同兩
          造履勘現場及囑託仁武地政事務所測量明確，有勘驗
          筆錄、現場照片、仁武地政事務所繪製之土地複丈成
          果圖即附圖可稽（本院卷㈠第127至133頁、第139至15
          9頁、第209頁）。是原告請求被告拆除系爭浪板，及
          返還該部分所占用791-36地號土地，實屬無據。
　　　  ⑵原告雖以其於80年間買入791-36地號土地時，據其前
          手告知有系爭共同壁搭建約定；依系爭建物三樓平面
          圖(本院卷㈠第263頁)所示，系爭建物不含系爭牆壁之
          寬度為373.5公分，系爭牆壁為外牆，其寬度應厚於
          內側之共同壁20公分，系爭牆壁之厚度約為30公分(
          以實測為準)，如將系爭牆壁寬度保守估算為20公分
          ，則系爭建物加上系爭牆壁之寬度為393.5公分，經
          比對801地號土地之面寬約為380公分(計算式：1.9公
          分×200)，系爭建物及系爭牆壁合計寬度393.5公分，
          大於801地號土地之面寬380公分，系爭浪板自有占用
          791-36地號土地之情事為由，主張系爭牆壁之中心線
          位於791-36地號與801地號土地相鄰處之地籍線上，
          仁武地政事務所製作之土地複丈成果圖繪測錯誤，有
          再為測量之必要等語。經查：
　　　　  ①上開仁武地政事務所繪製之土地複丈成果圖係由本
            院會同兩造在現場，由原告指明系爭浪板之位置(
            即A、B點連線與C、D點連線之兩條直線內之範圍，
            C點與D點之連線為系爭浪板往791-36地號土地方向
            之最外凸處)、系爭水溝之位置(即C、D、E、F四點
            連成直線之範圍內)及系爭牆壁之位置(即A、B點連
            線與G、H點連線之兩條直線內之範圍)，仁武地政
            事務所再據原告指示之上開各點定位測量，有勘驗
            筆錄及現場照片可稽(本院卷㈠第127、129、153至1
            59頁)，復有仁武地政事務所以111年9月15日函覆
            稱：本所檢送測繪成果係法定圖資，其是依照一定
            程序，遵照現場筆錄法官諭知事項，辦理測量、繪
            製等語可參(本院卷㈠第247頁)。
　　　　  ②另核系爭建物之三樓平面圖上所標示寬度373.5之距
            離係指系爭建物兩側牆壁中心點之間之距離(本院
            卷㈠第263頁)，亦即已計入系爭牆壁之一半寬度，
            非如原告所指完全未包含系爭牆壁之寬度。再者，
            原告主張801地號土地之面寬約為380公分(計算式
            ：1.9公分×200)一節，係原告以人工方式量取仁武
            地政事務所繪製之土地複丈成果圖即附圖上801地
            號土地之面寬尺寸，再按1/200之比例尺計算之結
            果，此種原告自行於土地複丈成果圖上量測及計算
            之結果受限於儀器設備較為簡陋及小比例尺圖籍，
            因此計算結果常含有較大之誤差，且存在個人判讀
            因素之差異，例如同一條線有人判讀為4公尺，有
            人可能判讀為4.1、4.2或3.8、3.9公尺，自不免產
            生誤差，是原告先錯誤估算之系爭建物不含系爭牆
            壁之寬度，再以其自行量距土地複丈成果圖上801
            地號土地東西兩側地籍線間之寬度，進而以上開錯
            誤及不精確量測結果，質疑仁武地政事務所所所繪
            測土地複丈成果圖之正確性，該等質疑欠缺客觀確
            實之依據，無足憑採。
　　　　　③據上所述，原告徒以欠缺客觀可靠依據之不正確計
            算結果質疑仁武地政事務所測量錯誤，否認仁武事
            務所所製作土地複丈成果圖測量之準確性，為不足
            採。原告另聲請本院囑託「岡山」地政事務所測量
            系爭建物二樓之系爭牆壁寬度，重為測量系爭浪板
            及水溝之位置，以及聲請本院向工務局調閱系爭建
            物之地盤圖、第二類建築平面圖部分，因仁武地政
            事務所係按原告指明之系爭牆壁、浪板及水溝之各
            點位置加以定位測量，其中附圖所示C點與D點之連
            線為系爭浪板往791-36地號土地方向之最外凸處，
            亦為系爭水溝之東側邊界，依仁武事務所測量結果
            ，C點與D點之連線位於791-36地號及801地號土地
            之地界線，堪認系爭浪板及其東側之系爭牆壁未占
            用791-36地號土地，此等測量結果不因系爭牆壁之
            厚度而受影響，又原告質疑仁武地政事務所測量錯
            誤一節，欠缺客觀可靠之依據，已如前述，實無囑
            託岡山地政事務所測量系爭建物二樓牆壁厚度及就
            系爭浪板及水溝之位置重為測量之必要。另工務局
            111年9月15日函已檢送系爭建物連同其他5棟建物
            之地盤圖(本院卷㈠第261頁)，又系爭建物依其建築
            執照、使用執照、建築書圖及建物公務用登記謄本
            (本院卷㈠第255至263頁、卷㈡第25至26頁)所載，並
            未以791-36地號土地為建築基地，自無調閱二類建
            築平面圖之必要。
        ⑶原告請求被告拆除、填平系爭水溝，及返還該部分791
          -36地號土地部分：　　　
　　      ①按法律上之「物」，包含動產及不動產，其中不動
            產為土地及其定著物，並參考司法院大法官會議釋
            字第93號解釋揭櫫：「輕便軌道除係臨時敷設者外
            ，凡繼續附著於土地，而達其一定經濟上之目的者
            ，應認為不動產」之意旨，易言之，所謂「定著物
            」，係指繼續密切附著於土地，且不易移動而達其
            一定經濟上之目的而言。查系爭水溝，乃自土地地
            表向下方挖掘，並以水泥圍築興建而成之堅固物體
            ，其繼續附著固定於土地，以達排水之一定經濟上
            目的，此有系爭水溝之現況照片可稽（本院卷㈠第1
            51、153頁），是以系爭水溝雖附著於土地，惟有
            其固定性、永久性及獨立之經濟效益，應認系爭水
            溝為土地之定著物，而為獨立之不動產，先予敘明
            。
　　　　　②被告抗辯系爭水溝係建商所興建，系爭水溝沿系爭
            建物外之西側、系爭建物及高雄市○○區○○路000○00
            0○000○000○000 號房屋之後方興建，上開各房屋自
            後方排水進入上開水溝，再排水至中山路等語，原
            告固不否認系爭水溝非被告所起造，惟否認該排水
            溝有沿系爭建物及137、139、141、145 、149號房
            屋之後方興建。經核工務局111年9月15日函檢送系
            爭建物之建築書圖(本院卷㈠第261至265頁)可知，
            包含系爭建物在內共有6棟建物同時起造，且依該6
            棟建物之一樓平面圖(本院卷㈠第265頁)所載，該6
            棟建物之後方有繪製排水溝，復參酌本院現場勘驗
            所見，系爭水溝有與系爭建物後方之水溝相連接，
            有現場照片可佐(本院卷㈠第157、158頁)，且據被
            告提出之照片顯示位於系爭建物後方之水溝往東向
            137號房屋之方向延伸(本院卷㈡第76、77頁)，足認
            被告上開所辯屬實，是系爭水溝與位於系爭建物及
            137、139、141、145、149 號房屋後方之水溝相連
            ，應屬一物。上開水溝(即系爭水溝及位於上開6棟
            建物後方之水溝)雖非被告及上開5棟建物之所有權
            人所建築，但據被告自陳上開水溝為建商建築房屋
            時所設置，原係供系爭建物及其他5棟建物之排水
            使用等語(本院卷㈠第127頁、卷㈡第35、67頁)，此
            亦有該6棟建物一樓平面圖所繪製之排水溝可參（
            本院卷㈠第265頁），則上開水溝之處分權自應隨同
            建物之所有權併同移轉由被告及其他5棟建物之所
            有權人取得，由其6人共有。從而，系爭水溝既非
            被告單獨所有，並非被告一人所得處分，是原告請
            求被告拆除及填平系爭水溝，並將該部分土地返還
            予原告，即非有據，應予駁回。
    ㈢原告依民法第179條、第184條第1項前段規定，請求被告給
      付以系爭地上物所占用791-36地號土地之相當於租金之不
      當得利，有無理由？　　
　　　⒈按依不當得利之法則請求返還不當得利，以無法律上之
        原因而受利益，致他人受有損害為其要件，故其得請求
        返還之範圍，應以對方所受之利益為度，非以請求人所
        受損害為準，無權占有他人土地，可能獲得相當於租金
        之利益為社會通常之觀念，而無權使用他人土地者，其
        所受利益，為使用本身，「相當於租金」係原受利益依
        其性質不能返還時應償還之價額。且土地所有人固得依
        不當得利法則向無權占用其土地之人請求返還相當於租
        金之損害金，惟其數額，除以申報地價為基礎外，尚須
        斟酌基地之位置、工商業繁榮之程度及占用人利用土地
        之經濟價值及所受利益等項以為決定。
　　　⒉經查，系爭浪板未占用791-36地號土地，系爭水溝占用7
        91-36地號土地如附圖所示藍色斜線部分面積2.08平方
        公尺之土地，業經本院會同兩造及仁武地政事務所人員
        勘測明確，是原告請求被告給付系爭浪板占用791-36地
        號土地之不當得利，為無理由，原告僅得請求被告給付
        系爭水溝占用791-36地號土地如附圖所示藍色斜線部分
        面積2.08平方公尺之不當得利。又被告占用791-36地號
        土地係作為水溝之用，791-36地號土地附近為大社區中
        山路，中山路上多商店、商業活動繁榮，791-36地號土
        地上其餘之土地目前為空地，有勘驗筆錄及現場、周遭
        環境照片可稽(本院卷㈠第129、131、165、167頁)。依
        前所述，本件被告以其與高雄市○○區○○路000○000○000○
        000○000號房屋所有權人共有之系爭水溝占用791-36地
        號土地，既無合法權源，且因無法律上原因占用791-36
        地號土地，而受有相當於租金之利益，致原告受有損害
        ，是原告依不當得利法律關係請求被告給付相當租金之
        不當得利，自屬有據。本院審酌791-36地號土地之位置
        、工商繁榮程度、被告利用土地之情形等情狀，認原告
        請求被告給付不當得利之金額以申報地價年息6％計算為
        適當。查791-36地號土地自106年1月起至110年12月之
        申報地價為每平方公尺11,040元、111年1月起之申報地
        價為每平方公尺11,120元，有地價第二類謄本、791-36
        地號土地公務用登記謄本可稽(審訴卷第141、85頁)。
        依上開申報地價及被告就系爭水溝之應有部分1/6核算
        ，原告得請求被告給付自106年3月21日起至111年3月20
        日止之不當得利為1,149元【計算式：〈11,040×6％×2.08
        ÷12×(11/31＋9)＋11,040×6％×2.08×4＋11,120×6％×2.08÷12
        ×(2＋20/31)〉×1/6＝1,148.53，小數點以下四捨五入】，
        以及自111年3月21日起至返還如附圖所示系爭土地上藍
        色斜線部分面積2.08平方公尺之土地之日止，按年給付
        原告依該部分占用面積以當年度申報地價按年息6％，再
        乘以應有部分比例1/6計算之不當得利金額；逾此範圍
        之請求，則無理由，應予駁回。本院就原告此部分請求
        已依不當得利法律關係為原告有利之認定，自毋庸再就
        侵權行為法律關係為審究。
五、綜上所述，原告主張被告以系爭水溝無權占用791-36地號土
    地，依不當得利法律關係，請求被告應給付1,149元，及自
    民事變更聲明暨調解聲請狀送達翌日即111年6月17日起（按
    ：上開書狀繕本係由原告自行送達，原告未向本院陳明送達
    日期及提出送達證明，故以原告於111年6月16日言詞辯論期
    日為上開訴之聲明時視為該書狀繕本送達被告之日，見本院
    卷㈠第49頁）至清償日止，按年息5％計算之利息；並應自111
    年3月21日起至返還如附圖所示791-36地號土地上藍色斜線
    部分面積2.08平方公尺之土地之日止，按年給付原告依所占
    用面積以當年度申報地價年息6％，再乘以1/6計算之金額，
    為有理由，應予准許；原告逾此部分之請求，為無理由，應
    予駁回。本判決所命給付未逾50萬元，爰依職權為准予假執
    行、供擔保免予假執行之諭知。
六、本件事證已臻明確，兩造其餘攻擊方法及所提證據，經本院
    審酌後，認均於本判決之結果不生影響，爰不逐一論敘。原
    告請求被告拆除系爭浪板、填平系爭牆壁上之窗戶，既無理
    由，被告聲請傳喚證人呂興吉，欲證明其因系爭建物外牆長
    期日曬、老舊，致生滲漏問題，而須搭設浪板，另聲請傳喚
    證人宋國銘，欲證明被告於96年間買入系爭建物時，系爭牆
    壁上即已有對外窗戶等節，即無傳喚之必要，附此敘明。
七、據上論結，本件原告之訴為一部有理由，一部無理由，依民
    事訴訟法第389條第1項第5款、第392條第2項、第79條，判
    決如主文。　　
中　　華　　民　　國　　111 　年　　11　　月　　28　　日
                  民事第二庭法　官　許慧如
附圖：高雄市仁武地政事務所複丈日期111年7月18日(收件日期
　　　文號：111年6月20日仁法土字第16700號)土地複丈成果圖
      乙份。
以上正本係照原本作成。
如對本判決上訴，須於判決送達後20日內向本院提出上訴狀。如
委任律師提起上訴者，應一併繳納上訴審裁判費。
中　　華　　民　　國　　111 　年　　11　　月　　28　　日
                            書記官　方柔尹